【裁判字號】    96,簡,434
【裁判日期】    970317
【裁判案由】    野生動物保育法
【裁判全文】
臺中高等行政法院判決
                                     96年度簡字第00434號
原      告  甲○○
被      告  臺中縣政府
代  表  人  乙○○
訴訟代理人  丙○○
上列當事人間因野生動物保育法事件，原告不服行政院農業委員
會中華民國96年9月12日農訴字第0960141458號訴願決定，提起
行政訴訟。本院判決如下︰
    主  文
訴願決定及原處分均撤銷。
訴訟費用由被告負擔。
    事實及理由
一、事實概要：原告未經被告臺中縣政府許可，於民國（下同）
    96年5月21日17時許騎乘車牌號碼N8H-857機車進入被告公告
    劃設之臺中縣高美野生動物保護區，違反公告管制事項之規
    定，案經臺中縣清水警察局派員查獲，案移被告以原告違反
    野生動物保育法第10條第4項第4款規定，依同法50條第1項
    第2款規定，於96年6月11日以府農育字第0960161754號函附
    裁處書裁處原告新臺幣（下同）50,000元罰鍰。原告不服，
    提起訴願，遭決定駁回，遂提起行政訴訟。
二、原告起訴主張略以：原告當日所騎乘路線完全無地界標示，
    加上原告亦是首次前來此風景區遊玩，在對當地現場地理位
    置完全陌生之情況下，無心造成誤入高美溼地保護範圍，絕
    無惡意犯行意圖，卻遭致重罰，求為判決撤銷訴願決定及原
    處分。
三、被告答辯略以：被告於93年9月29日以府農育字第093025348
    9-2號公告劃設臺中縣高美野生動物保護區範圍暨相關規定
    事項，並自公告日起實施，其中管制事項(九)規定：「各式交
    通工具除既有農漁業行為外，非經主關機關或受委託機關、
    團體許可不得進入。」被告亦於公告同年在高美野生動物保
    護區海堤週邊明顯位置設置245cm×l2Ocm大型公告牌4面，
    絕無引誘犯罪情事。原告於調查筆錄坦承從蕃仔寮海堤進入
    高美野生動物保護區內100公尺左右內拍照兜風。原告該行
    為確已違反野生動物保育法第10條第4項第4款規定，依同法
    第50條第2款規定應裁處50,000元以上250,000元以下罰鍰。
    被告審酌原告就違反野生動物保育法部分係屬初犯，乃從輕
    處罰鍰50,000元等語，求為判決駁回原告之訴。
四、本院之判斷：
  (一)、按「地方主管機關得就野生動物重要棲息環境有特別保護
      必要者，劃定為野生動物保護區，擬訂保育計畫並執行之
      ；必要時，並得委託其他機關或團體執行。」、「地方主
      管機關得於第1項保育計畫中就下列事項予以公告管制：1
      、．．．2、採集、砍伐植物等行為。3、污染、破壞環境
      等行為。4、其他禁止或許可行為。」、「違反第10條第4
      項第2款、第3款或第4款公告管制事項者，處新台幣5萬元
      以上25萬元以下罰鍰。」野生動物保育法第10條第1項、
      第4項第4款、第50條第1項第2款定有明文。又臺中縣政府
      劃定「臺中縣高美野生動物保護區」之範圍，北以大甲溪
      出海口北岸為界，東界為西濱快速道路西側沿清水鎮海岸
      堤防南下，經番仔寮海堤、高美一號海堤、高美二號海堤
      等海堤間以西至平均低潮線，南以台中港北防沙堤為界，
      面積約701.3公頃。臺中縣政府並擬定保育計畫報行政院
      農業委員會同意後，以93年9月29日府農育字第093025348
      9-2號公告該野生動物保護區之範圍及其管制事項，其中
      管制事項第(九)點規定：「各式交通工具除既有農漁業行為
      外，非經主管機關或受委託機關、團體許可不得進入。」
      有上開公告附本院卷（第33頁）可稽。本件原告未經被告
      許可，於96年5月21日17時騎乘機車（車牌號碼N8H-857）
      進入被告劃定之高美野生動物保護區兜風拍照，違反前揭
      管制事項第(九)點禁止各式交通工具進入該保育區之規定，
      案經臺中縣清水警察局派員查獲，有臺中縣警察局函送現
      場違規照片、調查筆錄及查獲地點現場圖等相關資料附卷
      可稽，原告亦坦承上開行為屬實，則原告違反野生動物保
      育法第10條第4項第4款之客觀事實洵堪認定。
  (二)、本件原處分就原告上開違規行為依野生動物保育法第50條
      第1項第2款規定（原處分漏載「第1項」），處以新台幣5
      萬元罰鍰固非無據。惟按行政機關所為之罰鍰處分，行使
      裁量權決定罰鍰之數額時，應審酌法律規定、立法目的、
      行為人之主客觀要件及行政罰法有關裁處之相關規定，而
      據以裁罰，如有漏未審酌之情事，則難謂無裁量怠惰、權
      力濫用之違法，依行政訴訟法第201條規定，行政法院就
      該違法之處分自得予以撤銷，由行政機關另為妥適之處分
      。
  (三)、原告主張事發當天原告係初次到該地遊玩，沿途騎乘之路
      線完全無地界標示，原告不知道野生動物保護區之範圍，
      亦不知道未經許可不得騎車進入該保育區內，誤入高美溼
      地保護範圍，絕無惡意云云。按「不得因不知法規而免除
      行政處罰責任。．．．」行政罰法第8條定有明文，原告
      以其不瞭解臺中縣高美野生動物保護區之範圍，不知其行
      為已違反野生動物保育法之規定，依上開行政罰法第8條
      之規定，仍不得免除原告行政處罰之責任。惟因不知行政
      法上禁止之規定而誤觸法網者，其應受非難之程度自屬較
      低，故行政罰法第8條但書又明文規定：「但按其情節，
      得減輕或免除其處罰。」被告為罰鍰之裁處時，自應依該
      但書之規定，審酌個案之情節而斟酌是否減輕或免除其處
      罰，以求公平妥適。經查，被告劃設臺中縣高美野生動物
      保護區範圍、擬訂保育計畫，固曾以該府93年9月29日府
      農育字第0930253489-2號公告該保護區範圍及其管制事項
      等在案，均如前述，惟違反其公告之管制事項者，依野生
      動物保育法第10條第4項、第50條之規定，應分別情形處
      以2萬元以上10萬元以下或5萬元以上25萬元以下之罰鍰，
      其處罰不可謂不重，主管機關除依法公告外，自應加強宣
      導，以利周知，避免民眾因不知法令而誤觸法網，致遭受
      重罰之情形。如前所述，有關高美野生動物保護區相關之
      法律及行政命令，不但其管制項目及處罰之規定分列於野
      生動物保育法第10條及第50條，且各該保護區之具體管制
      事項又係授權地方主管機關另行於保育計畫中規定。後者
      雖經公告，惟查其內容如卷內公告原文所示，主要係公告
      臺中縣高美野生動物保護區之範圍及其管制事項，雖經載
      明公告之依據係野生動物保育法第10條及同法施行細則第
      12條、第13條規定，惟並未明示其條文內容，亦未載明同
      法第50條關於違反公告管制事項者之處罰規定。民眾縱經
      詳細閱讀上開公告，仍不知違反管制事項時將面臨高達數
      萬元處罰之後果。次查，高美溼地是台中縣附近之知名景
      點，民眾前往觀看溼地生態，欣賞海景落日者不在少數，
      此由附近有攤販聚集之情況即可明瞭。而系爭保護區廣達
      701.3公頃，與清水鎮上土地交界處長達3、4公里，雖有
      海堤等為界，惟該海堤上面可築有道路，汽車、機車均可
      駛上海堤，海堤旁又有一些附近農漁民出入保護區之小徑
      ，保護區周圍並未設置護欄、警告圖示或警告標示等情，
      業據被告於調查程序當庭陳明。被告雖答辯稱系爭保護區
      周圍設有4面告示牌，牌示被告93年9月29日府農育字第
      0930253489-2號公告，並據提出告示牌照片、告示牌設置
      位置圖等為證，固堪採信。惟被告在民眾車輛可達之3、4
      公里長之保護區邊界線上僅設置4面告示牌，各告示牌相
      距700公尺至1,700公尺之遙，前往遊玩之民眾並不容易注
      意到其告示內容。原告主張當天渠騎乘機車前往高美溼地
      拍照，沿途未見上開告示牌或其他相關之法令宣導及警告
      標幟，不知系爭保護區之範圍及管制規定等情，業據渠提
      出卷附自行拍攝之沿途路況光碟及現場照片為證，經本院
      勘驗光碟無誤，又依起訴狀所附現場照片所示，原告駛入
      系爭保護區之小徑並無禁止車輛進入之標示，被告對此亦
      未爭執，又參照被告所陳距離原告被查獲地點最近之告示
      牌約有三百多公尺等情，堪信原告此部分主張屬實。本件
      客觀上既有民眾不易知悉保護區範圍、機車管制進入，以
      及違反者應受5萬元以上25萬元以下罰鍰之情形，而原告
      主觀上又確未知悉上情，被告為裁罰處分時自應依行政罰
      法第8條但書之規定，審酌可否減輕或免除對原告之處罰
      ，乃原處分漏未審酌此部分情節，據其答辯狀所陳，僅考
      量原告係屬初犯，率處50,000元罰鍰，揆諸前揭說明，難
      謂無裁量怠惰、權力濫用之違法。訴願決定疏未糾正，亦
      有未合，均應由本院予以撤銷，由被告另為適法之裁量處
      分，以昭折服。
據上論結，本件原告之訴為有理由，依行政訴訟法第233條第1項
、第236條、第195條第1項前段、第98條第1項前段，判決如主文
。
中    華    民    國    97    年     3    月    17    日
                臺中高等行政法院第四庭
                                法  官  許  金  釵
以上正本證明與原本無異。
如不服本判決，應於判決送達後20日內，以本訴訟事件所涉及之
法律見解具有原則性者，始得向本院提出上訴狀並表明上訴理由
，經最高行政法院許可，否則不得上訴；如於本判決宣示後送達
前提起上訴者，應於判決送達後20日內補提上訴理由書（均應依
對造人數提出繕本）。
中    華    民    國    97    年     3    月    18    日
                                書記官  許  騰  云


司法院資訊處製作；財團法人民間司法改革基金會備份。
